臺灣屏東地方法院民事判決　　　　　　　96年度重訴字第37號
原　　　告　丙○○
　　　　　　　　　　　　號
法定代理人　乙○
訴訟代理人　林樹根 律師
　　　　　　邱麗妃 律師
被　　　告　甲○○
訴訟代理人　陳彥勝 律師
上列當事人間請求侵權行為損害賠償事件，原告於刑事訴訟程序
（本院95年度交易字第113號），提起附帶民事訴訟（本院95年
度交附民字第198 號），經刑事庭裁定移送前來，本院於民國96
年12月17日言詞辯論終結，判決如下：
    主  文
被告應給付原告新臺幣貳佰壹拾柒萬柒仟參佰陸拾陸元，及自民
國九十五年十二月五日起至清償日止，按週年利率百分之五計算
之利息。
原告其餘之訴及假執行之聲請均駁回。
訴訟費用由被告負擔五分之一；餘由原告負擔。
本判決第1 項於原告以新臺幣柒拾貳萬伍仟捌佰元供擔保後，得
假執行。但被告於執行標的物拍定、變賣前，以新台幣貳佰壹拾
柒萬柒仟參佰陸拾陸元供擔保後，得免為假執行。
    事實及理由
一、原告起訴主張：
    被告於民國94年6 月24日晚上11時30分許，駕駛車號4450-M
    H 自小貨車，沿屏東縣屏東市○○路由西往東方向直行，途
    經勝利路與信義路交岔路口時，適原告所騎乘車牌號碼PIC-
    362 號機車，沿勝利路對向駛至，要在上開十字路口左轉往
    信義路，被告疏未注意而未發現已越過路口中心要左轉之原
    告，致被告駕駛之自小貨車車頭撞上原告所騎機車車頭（下
    稱系爭事故），造成原告左側顱內出血、臉部及四肢撕裂傷
    、挫擦傷等傷害，經送醫救治後仍呈極重度植物人狀態。被
    告上開行為，造成原告受傷之事實，業經台灣高等法院高雄
    分院刑事庭判決有期徒刑6 月減為3 月確定。原告因被告之
    不法侵害行為，致受有如下損害：(一)、醫療費用新台幣（下
    同）87,344元。(二)、看護費：原告因系爭事故呈植物人狀態
    ，終身需他人看護。依內政部公布之「93年台閩地區簡易生
    命表」，原告（現年55歲）餘命為23年，看護費用每月以24
    ,000 元 計，並依霍夫曼計算式扣除中間利息，爰請求看護
    費用4,333,011 元。(三)、減少勞動能力：原告現完全喪失勞
    動能力，系爭事故發生時原告為滿54歲，至滿60歲止尚有6
    年，以勞工基本工資每月15,840元計，並依霍夫曼計算式扣
    除中間利息，共有975,794 元之損害。(四)、原告因系爭事故
    成為植物人，身心遭受莫大之痛苦，故請求精神慰撫金500
    萬元，總計請求10,396,149元，爰依侵權行為之法律關係，
    提起本件訴訟。並聲明：(一)被告應給付原告10,396,149元，
    及自起訴狀繕本送達翌日起至清償日止，按年利率百分之5
    計算之利息。(二)願供擔保，請准為假執行之宣告。
二、被告抗辯：系爭事故肇事責任全在原告，因其酒後以極快速
    度行駛，在無亮燈亦未亮左轉燈下，忽然快速逆向行駛衝入
    被告車道，被告當時車速僅3 、40公里，實無防範能力，其
    已盡相當注意能力，是被告無過失責任。原告成為植物人係
    因上消化道出血及癲癇引起，並非系爭事故造成。縱認被告
    應負部分過失責任，就原告所請求之金額，除對於醫療費部
    分沒有意見外，其餘請求金額均過高。看護費部分：原告根
    本未請人看護，且已出院在家修養，回復健康中，亦無須看
    護。再者夫妻、父母子女互負扶養照顧義務，故原告無須請
    人看護，亦不必支出看護費。縱需看護，每月請求24,000元
    亦過高；又依臺灣省醫師公會85年1 月10日台省醫一字第6
    號函及中華民國神經學學會85年2 月6 日86順會字第17 號
    函所認，植物人免疫能力低弱，餘命自較常人平均餘命為短
    之判例意旨，原告請求23年之看護費顯然無據。減少勞動能
    力損害部分：原告無職業收入，且請求金額過高。精神慰撫
    金部分：金額過高，且原告已領取強制汽車責任保險1,562,
    252 元，自應予以扣除等語。並聲明：(一)、原告之訴及假執
    行之聲請均駁回。(二)、如受不利益判決，願供擔保請准免予
    假執行。
三、兩造於上開時地發生交通事故，致原告受有左側顱內出血、
    臉部及四肢撕裂傷、挫擦傷等傷害，現已呈植物人狀態，被
    告經台灣高等法院高雄分院刑事庭判決因過失傷害人致重傷
    ，處有期徒刑6 月減為3 月，原告業已領取強制汽車責任保
    險金1,562, 252元等情，業據原告提出寶建醫院診斷證明書
    、臺灣高等法院高雄分院96年度交上易字第86號判決書，被
    告提出新光產物保險股份有限公司歷次出險資料為證，且為
    兩造所不爭執，堪信為真正。
四、兩造爭執之事項：(一)、兩造各應負擔過失責任比例為何？(二)
    、若被告應負損害賠償責任，其金額為何？茲審酌如下：
(一)、兩造就本件交通事故的發生，各應負過失責任比例為何？
(1)、按因故意或過失，不法侵害他人之權利者，負損害賠償責任
    ；汽車、機車或其他非依軌道行駛之動力車輛，在使用中加
    損害於他人者，駕駛人應賠償因此所生之損害。但於防止損
    害之發生，已盡相當之注意者，不在此限，民法第184 條第
    1 項前段、第191 條之2 定有明文。次按汽車行駛時，駕駛
    人應注意車前狀況，並隨時採取必要之安全措施；閃光黃燈
    表示「警告」，車輛應減速接近，注意安全，小心通過。道
    路交通標誌標線號誌設置規則第211 條第1款 、道路交通安
    全規則第94條第3 項亦有明文。本件被告雖抗辯其無過失，
    惟其於刑案偵查中自承事故發生當時其車速只有約3 、40公
    里，如其確實注意當時之車前狀況，應可及時查覺原告在交
    岔路口有欲穿越路口左轉之情，而可採取適當之安全措施以
    避免車禍發生，竟疏於注意，致閃避剎車不及而發生碰撞，
    使原告受有重大傷害，本院95年度交易字第113 號、台灣高
    等法院高雄分院96年度交上易字第86號刑事判決亦同此認定
    ，此業經本院依職權調閱該卷經核相符，且本件經送請台灣
    省高屏澎車輛行車事故鑑定委員會、台灣省車輛行車事故覆
    議鑑定委員會鑑定結果，亦認為「丙○○（即原告）駕駛重
    機車，行經閃光黃燈號誌路口，左轉時未讓對向執行車先行
    ，為肇事主因。甲○○（即被告）駕駛自小貨車，行經閃光
    黃燈號誌路口，未減速接近，注意安全，小心通過，且未注
    意車前狀況，為肇事次因。」有上開鑑定委員會95年3 月29
    日高屏澎鑑字第95 0217 號函（見94年調偵字第77號卷第17
    頁）及96年10月1 日府覆議字第0966203099號函所附鑑定書
    在卷（本院卷第29頁）可稽，被告辯稱其無過失責任，顯不
    足採。
(2)、按「損害之發生或擴大，被害人與有過失者，法院得減輕賠
    償金額或免除之」、「轉彎車應讓直行車先行」、「閃光黃
    燈表示「警告」，車輛應減速接近，注意安全，小心通過。
    」，民法第217 條第1 項、道路交通安全規則第102 條第1
    項第7 款、道路交通標誌標線號誌設置規則第211 條第1 款
    分別定有明文。經查，系爭事故發生時交通號誌為閃光黃燈
    ，原告沿勝利路由東向西行駛，於交岔路口左轉往信義路，
    亦未注意行經閃光黃燈路口，應減速接近，並禮讓對向直行
    車（幹線道）優先通行，而逕駛越交岔路口中心左轉，致被
    告駕駛之自小貨車車頭撞上其所騎機車車頭，原告於系爭事
    故之發生顯有過失，上開鑑定意見亦同此認定，本院審酌上
    開各情，認原告就系爭事故應負擔60﹪之與有過失責任，被
    告應付40％之過失責任。
(二)、原告所得之請求之損害賠償金額為何？
    按「不法侵害他人之身體或健康者，對於被害人因此喪失或
    減少勞動能力或增加生活上之需要時，應負損害賠償責任。
    」 、「不法侵害他人之身體、健康、名譽、自由、信用、
    隱私、貞操，或不法侵害其他人格法益而情節重大者，被害
    人雖非財產上之損害，亦得請求賠償相當之金額。」，民法
    第193 條1 項、第195 條第1 項分別定有明文。本件被告既
    因上開過失致使原告受有前述損害，且就此應負侵權行為損
    害賠償責任，茲就原告所受之損害分述如下：
(1)、醫療費用之損害部分：
    原告因本件事故受有上開傷害後，至今共支出醫療費用87,
    344 元之事實，業據其提出寶建醫院醫療費用收據影本為證
    （附民卷第11頁至第48頁），此為被告所不爭執，且核上開
    費用應均屬醫療上必要之支出，原告主張，堪信為真正，予
    以准許。
(2)、看護費用支出部分：
、原告主張因本件事故受有頭部外傷併顱內出血及顏面骨折、
    右側6 、7 、8 肋骨骨折等傷害，目前長期臥床，呈植物人
    狀態，復經法院宣告為禁治產人等情，業據提出寶建醫院診
    斷證明書及戶籍謄本為證，被告雖抗辯其現呈植物人非因系
    爭事故所致，且有復原可能性云云，惟經本院刑事庭函查寶
    建醫院，據該院95年11月14日寶建醫字第472 號函文表示：
    「查病患丙○○先生目前仍持續回診療，並陸續因癲癇、上
    消化道出血（是受傷後造成之後遺症）等而多次住院，病人
    受傷後持續呈植物人狀態已超過一年，再恢復意識之機會極
    為微小。」等語，此有該院函文在卷可稽（見95年度交易字
    第113 號刑事卷第31頁），是原告係因成為植物人方有上消
    化道出血之情，被告顯倒果為因，伊上開抗辯，顯然無稽而
    不足採。是原告生活己無法自理而終日需人照顧甚明，其請
    求自事發後迄今已支出且未來需支出看護費用自屬合理且為
    生活上所必要。
、被告復抗辯原告並未僱請看護而有實際支出看護費用云云，
    惟親屬間之看護，縱因出於親情而未支付該費用，然其所付
    出之勞力，顯非不能以金錢為評價，此種基於身份關係之恩
    惠，自不能加惠於加害人，而應比照一般看護情形，認被害
    人受有相當看護費之損害，命加害人賠償，始符民法第193
    條第1 項所定「增加生活上需要」之意旨（最高法院89 年
    度台上字第1749號判決參照），按原告已無法自理生活，業
    如上述，其定需他人照料，無論是僱請他人，或由家屬照護
    ，均會有看護費用之支出，是被告所辯顯無理由。
、原告主張於本件訴訟起訴時為55歲，依93年臺灣省簡易生命
    表所示，其平均餘命尚有23年，故請求23年之看護費用，被
    告則抗辯請求餘命過高等語；按台灣省醫師公會85年1 月10
    日台省醫一字第006 號函稱：「植物人由於免疫能力低弱，
    抵抗力較差，容易遭受感染，引生併發症，故穩定狀況比一
    般低，生命自然比一般人容易處於危險狀態」，又中華民國
    神經學學會85年2 月6 日順會字第017 號函亦稱：「植物
    人之存活，依病人之年齡、植物人狀態之時間、及引起原因
    不同而各有差異……如急性腦傷若呈植物人狀態，其預後較
    差，三年後死亡率百分之82，五年後之死亡率達百分之95
    」各等語，而被上訴人因本件車禍致腦部挫傷重度昏迷，已
    呈植物人狀態，復為原審所認定，則其餘命自較常人平均餘
    命為短，應毋庸疑（最高法院86年度台上字第784 號判決參
    照）。」本院參酌上開實務見解，復審酌植物人之壽命應會
    因照護品質、個案健康狀況、環境而有所差異，認原告請求
    15年之看護費用應有理由。再者，原告請求看護費用每月
    24,000元較之現行實務上看護費用之收費標準即全日2,000
    元（相當於每月6 萬元），尚屬合理。是本件原告得請求之
    看護費用，依霍夫曼式扣除中間利息後，原告一次可請求被
    告賠償之看護費即為3,285,909 元（計算式：24,000×12×
    11.00000000=3,285,909 元，以下四捨五入），原告上開請
    求自屬正當，逾此範圍則不應准許。
(3)、喪失勞動能力之損害部分：
    本件原告因上開車禍而致受有前開傷害，迄今仍呈植物人狀
    態，依目前醫術難以治癒回復，屬勞工保險殘廢給付標準表
    第一等殘，其喪失勞動能力達百分之一百，原告受傷前為家
    具木匠，有其身份證背面影本可稽（見屏警分刑字第940003
    7371號偵察卷第9 頁），是其請求以每月最低基本薪資15,
    840 元計算其應有收入，本院認此尚屬合理且為相當，而原
    告於事發時年為54歲，如未發生系爭事故，應可工作至法定
    退休年齡60歲，其得工作之年數約為6 年，依霍夫曼式扣除
    中間利息後，原告一次可請求被告賠償喪失勞動能力之損失
    即為1,019,660 元（計算式：15,840×12×5.00000000＝1,
    019,660） ，原告僅請求975,794 元，自無不可，是此部分
    請求應予准許。
(4)、精神慰撫金部分：
    查原告因上開事故受有前開傷害，目前仍昏迷不醒因而經本
    院裁定宣告為禁治產人之事實已如上述，是原告於傷後既已
    呈植物人狀態，終生需賴人照護，其精神上遭受重大痛苦乃
    屬必然，且此不因其為植物人而有異。又查原告於事故發生
    當時為家具木匠，無固定雇主亦無報稅資料，而被告係國小
    畢業，目前沒有收入，本院審酌兩造之身份、地位、經濟能
    力等一切狀況，認原告請求之非財產上損害5,000,000 元尚
    屬適當，應予准許。綜上所述，本件原告得請求之金額共為
    9,349,047 元（計算式：87,344+3,285,909+975,794+5,
    000,000 ＝9,349,047） ，此損害賠償額經扣除原告與有過
    失應負擔之部分即60﹪後，其得請求之金額即為3,739,618
    元（0000000 ×40%=0000000） ，惟原告自承於前業已向強
    制汽車責任保險人領取1,562,252 元，則依強制汽車責任保
    險法第32條所定，被保險人即被告受賠償請求時自得就此主
    張扣除，從而原告依侵權行為損害賠償請求權請求被告應給
    付2,177,366 元及其遲延利息，依法洵屬有據，自應予以准
    許，其逾此範圍外之請求即屬無據，應予駁回。
五、本件兩造均陳明願供擔保請准為假執行或免為假執行之宣告
    ，經核均無不合，爰就原告勝訴部分，分別酌定相當之擔保
    金額准許之，至原告敗訴部分，其假執行之聲請即失所依附
    ，應予駁回。
六、據上論結，本件原告之訴為一部有理由，一無理由，爰依民
    事訴訟法第79條、第390條第2項、第392條，判決如主文。
中　　華　　民　　國　　96　　年　　12　　月　　28　　日
                  民事第二庭    法　官　吳思怡
正本係照原本作成。
如對本判決上訴，須於判決送達後20日內向本院提出上訴狀。
中　　華　　民　　國　　96　　年　　12　　月　　28　　日
                                書記官　王秋淑
